【裁判字號】    99,訴緝,76
【裁判日期】    991125
【裁判案由】    重利
【裁判全文】
臺灣桃園地方法院刑事判決              99年度訴緝字第76號
公  訴  人  臺灣桃園地方法院檢察署檢察官
被      告  呂昱慶原名呂建儒.
指定辯護人  本院公護辯護人  彭詩雯
上列被告因重利案件，經檢察官提起公訴（90年度偵字第5621號
、第8459號），本院判決如下：
    主  文
本件免訴。
    理  由
一、公訴意旨略以：被告呂昱慶與孫晉鼎（業經判決確定）基於
    共同之概括犯意聯絡，如有人欲借款時，即由孫晉鼎接洽而
    由被告提供資金，以貸與金錢與他人，並藉以賺取高額之利
    息。適有鄭廷輝（起訴書誤載為鄭延輝）因急需用錢，而於
    民國90年1 月18日至桃園縣中壢市○○○路○ 段314 號處借
    款，並由孫晉鼎出面接洽後，雙方即約定貸款新臺幣（下同
    ）30,000元，先扣9,000 元，實際取得21,000元，以1 個月
    為期，惟到期後仍需返還30,000元，鄭廷輝並同時交付身分
    證及簽立面額30,000元之本票以為擔保，嗣鄭廷輝因借款到
    期未能清償，乃再支付2 期每期各9,000 元之利息。期間鄭
    廷輝於90年1 月31日，復其女鄭淑玲再至上址向被告借款
    30,000元，並約定與上述相同之借款及利息方式，而借得21
    ,000元，且於其後支付1 期9,000 元之利息，被告及孫晉鼎
    即因此取得鄭廷輝及鄭淑玲所支付與原本顯不相當之重利，
    因認被告與孫晉鼎共同涉犯有修正前刑法第345 條之常業重
    利罪等語。
二、證據能力：
    (一)按被告以外之人於偵查中向檢察官所為之陳述，除顯有不
      可信之情況者外，得為證據；被告以外之人於審判外之陳
      述，雖不符前4 條之規定，而經當事人於審判程序同意作
      為證據，法院審酌該言詞陳述或書面陳述作成時之狀況，
      認為適當者，亦得為證據，刑事訴訟法第159 條之1 第 2
      項、第159 條之5 分別定有明文。本案證人鄭廷輝於偵查
      中向檢察官所為之證述，及鄭廷輝、鄭淑玲於警詢中之陳
      述，經被告呂昱慶及其指定辯護人於本院審理中均表示無
      意見而同意作為證據，且本院審酌該陳述作成時之狀況並
      無瑕疵之情狀存在而認為適當，亦復查無顯有不可信之情
      況存在，揆諸上開說明，自得為證據。
    (二)本案認定犯罪事實所引用之本案卷內所有卷證資料（包含
      文書證據、物證等證據），並無證據證明係公務員違背法
      定程序所取得，且被告及其指定辯護人，於本院審理終結
      前就卷內所有之卷證資料之證據能力均表示無意見，又卷
      內之文書證據，亦無刑事訴訟法第159 條之4 之顯有不可
      信之情況與不得作為證據之情形，則依刑事訴訟法第 159
      條之5 之規定，本案認定犯罪事實所引用之本案卷證所有
      文書證據、物證等證據，均有證據能力。
三、上開犯罪事實，業據被告呂昱慶於本院審理中坦承不諱，並
    核與證人鄭廷輝迭於警詢、偵查及鄭淑玲在警詢中陳稱向被
    告及同案被告孫晉鼎借款之過程相符，此外，復有鄭廷輝、
    鄭淑玲所分別簽立之本票及渠二人之身分證影本各2 份在卷
    可稽，足認被告之自白與事實相符，而可採信，是本案事證
    明確，被告犯行洵堪認定。
四、按本案被告呂昱慶於為上開犯行後，刑法部分條文業經修正
    公布，並於95年7 月1 日施行。修正後刑法第2 條第1 項之
    規定，係規範行為後法律變更所生新舊法律比較適用之準據
    法，於修正後刑法施行後，應適用新法第2 條第1 項規定之
    從舊從輕之原則為比較，並適用最有利於行為人之法律。經
    查：
    (一)關於共犯部分：修正前刑法第28條規定：「二人以上共同
      實施犯罪之行為者，皆為正犯」；新法修正施行後，將「
      實施」改為「實行」，而成為：「二人以上共同實行犯罪
      之行為者，皆為正犯」，其修正理由係為釐清陰謀共同正
      犯、預備共同正犯、共謀共同正犯是否合乎本條規定之正
      犯要件。而本案被告既與孫晉鼎就上開犯行有犯意聯絡及
      行為分擔，即屬實行犯罪行為之正犯，是不論依修正前、
      後之規定，皆屬共同正犯，故修正後之規定並未較有利於
      被告。
    (二)關於連續犯部分：修正後刑法業已刪除第56條連續犯之規
      定，是於新法修正施行後，已無連續數行為而犯同一罪名
      者，以一罪論之規定，故被告於刑法修正前所犯之數次重
      利犯行，均須依數罪分論併罰，是應以行為時法較有利於
      被告。
    (三)綜上所述，以修正前刑法之規定對於被告較為有利，故本
      件自應依修正後刑法第2 條第1 項前段，適用修正前刑法
      之規定。
五、被告呂昱慶與孫晉鼎乘鄭廷輝、鄭淑玲為清償債務急迫之際
    ，而貸與金錢，並取得與原本顯不相當之重利，是核被告所
    為，係犯刑法第344 條之重利罪。被告與孫晉鼎間就上開犯
    行具有犯意聯絡及行為分擔，為共同正犯。被告先後2 次重
    利犯行，時間緊接，所犯構成要件相同之罪，顯係基於概括
    犯意為之，應論以修正前刑法之連續犯，並加重其刑。公訴
    人雖認被告係犯修正前刑法第345 條之常業重利罪，惟查：
    被告於警訊時固曾供稱：其與孫晉鼎係國信財務管理顧問公
    司（按應係國輝財務管理有限公司之誤）之股東關係，其為
    業務主任，孫晉鼎則係總經理等語，然國輝財務管理有限公
    司係在90年3 月26日始設立登記，有該公司之設立登記表在
    卷可稽，而本案借款之日期則在90年1 月間，則公訴人所指
    被告於上述借款時間係在該公司任業務主任，已有未合；又
    本案被告雖參與犯罪，然其借款並取得重利之對象僅有鄭廷
    輝及鄭淑玲而已，其貸與之金額亦均僅為30,000元，數額非
    高，且本案復無其他積極證據可證被告等有以登報方式吸引
    借款人前來借款，故尚不能證明被告有賴此維生之意及事實
    ，應認其並非以此為常業，起訴法條尚有未洽，惟因基本社
    會事實同一，自應由本院依法變更起訴法條。
六、惟查：
    (一)按時效完成者，應諭知免訴之判決，刑事訴訟法第302 條
      第2 款定有明文。又承上所述，被告於行為後，刑法部分
      條文業經修正公布，並於95年7 月1 日施行，則有關追訴
      權之規定，自亦應適用新法第2 條第1 項規定之從舊從輕
      之原則為比較，適用最有利於行為人之法律。經查：修正
      前刑法第80條原規定：「追訴權，因下列期間內不行使而
      消滅：‧‧‧三、1 年以上、3 年未滿有期徒刑者，5 年
      。‧‧‧。前項期間自犯罪成立之日起算。但犯罪行為有
      連續或繼續之狀態者，自行為終了之日起算」，而修正後
      刑法第80條則規定：「追訴權，因下列期間內未起訴而消
      滅：‧‧‧三、犯最重本刑為1 年以上3 年未滿有期徒刑
      之罪者，10年。‧‧‧。前項期間自犯罪成立之日起算。
      但犯罪行為有繼續之狀態者，自行為終了之日起算。」本
      案被告所涉犯之刑法第344 之重利罪，其法定刑為1 年以
      下有期徒刑、拘役或科或併科1,000 元以下罰金，依修正
      前刑法第80條之規定，追訴權時效期間為5 年，修正後之
      刑法第80條則將追訴權時效期間提高為10年，經比較新舊
      法之結果，自以修正前刑法第80條規定對被告較為有利，
      是刑法第2 條第1 項前段之規定，本件即應適用修正前刑
      法第80條規定，且關於追訴權時效之停止進行及停止進行
      之期間、計算，亦應一體適用修正前刑法第83條之規定。
    (二)次查：本案被告於90年1 月18日起迄同年3 月28日犯刑法
      第344 條之重利罪，嗣經檢察官於90年3 月28日開始偵查
      後，在90年9 月27日提起公訴，於91年3 月14日繫屬本院
      ，惟被告因逃匿且傳拘無著，經本院於91年12月31日發布
      通緝等情，有臺灣桃園地方法院檢察署收案戳、90年度偵
      字第5621號、第8459號起訴書、本院91年桃院祺刑琇緝字
      第922 號通緝書、本院收案戳等件在卷可稽，是本案之追
      訴權時效，已因被告逃匿以致審判程序不能繼續，而停止
      其進行。惟迄本案判決時，其時效停止進行之期間，已達
      刑法第80條第1 項第3 款所定期間之4 分之1 ，依修正前
      刑法第83條第1 項第2 款及第2 項之規定，其停止原因視
      為消滅，並自停止原因消滅之日起，與停止前已經過之期
      間，應一併計算，以定該項時效停止進行之期間。依上開
      規定計算，本案被告之追訴權時效期間共計6 年3 月，而
      自檢察官於90年3 月28日開始實施偵查日起，至91年12月
      31日本院發布通緝日止，此段期間乃檢察官及本院依法行
      使追訴及審判程序之期間，依前揭釋字第138 號解釋意旨
      ，此於此期間內追訴權既無不行使之情形，自不生時效進
      行之問題，亦即自90年3 月28日起至91年12月31日止，共
      計1 年9 月又4 日，於該期間內時效停止進行。綜上所述
      ，本案追訴權時效自90年3 月28日被告犯罪行為成立日起
      算，加計6 年3 月之追訴權時效期間，再加計時效停止進
      行之期間1 年9 月又4 日，被告所涉犯前揭之罪之追訴權
      時效，至遲應於98年4 月2 日即告完成。是本案犯罪之追
      訴權時效既已完成，揆諸首開說明，即應為免訴判決之諭
      知。
據上論斷，應依刑事訴訟法第302 條第2 款，判決如主文。
本案經檢察官洪敏超到庭執行職務。
中    華    民    國    99    年    11    月    25    日
                    刑事第十庭  審判長法  官  江德民
                                      法  官  華奕超
                                      法  官  蘇昌澤
以上正本證明與原本無異。
如不服本判決應於收受判決後10日內向本院提出上訴書狀，並應
敘述具體理由。其未敘述上訴理由者，應於上訴期間屆滿後20日
內向本院補提理由書( 均須按他造當事人之人數附繕本) 「切勿
逕送上級法院」。
                                      書記官  李佳穎
中    華    民    國    99    年    11    月    29    日

司法院資訊處製作；財團法人民間司法改革基金會備份。
